【裁判字號】    96,訴,4448
【裁判日期】    970306
【裁判案由】    偽造有價證券
【裁判全文】
臺灣板橋地方法院刑事判決              96年度訴字第4448號
公  訴  人  臺灣板橋地方法院檢察署檢察官
被      告  乙○○
指定辯護人  本院公設辯護人甲○○
上列被告因偽造有價證券案件，經檢察官提起公訴（96年度偵緝
字第2849號），本院判決如下：
    主  文
乙○○無罪。
    理  由
一、公訴意旨略以：被告乙○○與丁○○係夫妻關係，並保管丁○○向臺北富邦銀行申請之支票本，作為店內經營事務之用
    ，被告明知丁○○僅授權在上開用途範圍內，得以丁○○之
    名義開立支票，不得用作私人借貸之用，竟基於偽造有價證
    券之犯意，未經丁○○之同意，於不詳時地，盜蓋丁○○之
    印章於票號SA0000000 號之支票發票人欄位上，並於民國95
    年7 、8 月間，在臺北市○○區○○路89號1 樓，交予不知
    情之丙○○而持以行使，作為借款擔保之用，使丙○○陷於
    錯誤，並應允乙○○暫緩清償債權，足生損害於丁○○及丙○○，因認被告涉犯刑法第201 條第1 項之偽造有價證券罪
    嫌。
二、按犯罪事實應依證據認定之，無證據不得認定犯罪事實；不
    能證明被告犯罪者，應諭知無罪之判決，刑事訴訟法第154
    條第2 項、第301 條第1 項分別定有明文。所謂證據，須適
    於為被告犯罪事實之證明者，始得為斷罪之資料；如未能發
    現相當證據，或證據不足以證明，自不能以推測或擬制之方
    法，以為裁判之基礎（最高法院29年上字第3105號、40年台
    上字第86號判例參照）。且刑事訴訟上證明之資料，無論其
    為直接或間接證據，均須達於通常一般之人均不致有所懷疑
    ，而得確信其為真實之程度，始得據為有罪之認定，若其關
    於被告是否犯罪之證明未能達此程度，而有合理懷疑之存在
    ，致使無從形成有罪之確信，根據「罪證有疑，利於被告」
    之證據法則，即不得遽為不利被告之認定（最高法院76年台
    上字第4986號判例參照）。其以情況證據（即間接證據）斷
    罪時，尤須基於該證據在直接關係上所可證明之他項情況事
    實，本乎推理作用足以確證被告有罪，方為合法，不得徒憑
    主觀上之推想，將一般經驗上有利被告之其他合理情況逕予
    排除（最高法院32年上字第67號判例參照）。又刑法第201
    條第1 項之偽造有價證券罪，須以行為人主觀上出於供行使
    之用之不法意圖，而故意偽造有價證券者，方能成立本罪，
    質言之，須以行為人明知其係無權簽發之人，仍決意冒用他
    人名義簽發有價證券，始能以該罪相繩之。
三、本件公訴人認被告乙○○涉犯偽造有價證券罪嫌，無非以證
    人丁○○及丙○○之證述、票號SA0000000 號支票影本1 紙
    為其論據。訊據被告固坦承伊曾於95年1 月下旬間，以丁○○名義簽發系爭支票1 紙，惟堅決否認有何偽造有價證券之
    犯行。辯稱：伊與丁○○當時係夫妻關係，因要經營小吃店
    ，始以丁○○名義向臺北富邦銀行申請支票帳戶，領回之空
    白支票，連同印鑑章都放在伊住處房間之抽屜內，由伊使用
    ，丁○○已有授權伊簽發支票等語。
四、本案主要爭點厥在：被告是否係無權簽發之人，仍冒用丁○○名義偽簽系爭支票？被告主觀上有無偽造有價證券之不法
    犯意？查證人丁○○於本院審理時證稱：（問：95年間與被
    告是否為夫妻關係？）是。（問：當時跟被告有無去臺北富
    邦銀行申請支票使用？）有。（問：當時支票是以妳名義申
    請，為何會由被告使用？）被告帶我去申請支票，說要開店
    使用。（問：有無同意被告使用支票？）開店時我有授權被
    告使用。……（問：被告一共開過幾張支票？）我不清楚。
    （問：票面金額？）被告不會每張支票都跟我說，我也不是
    每張支票都知道。……（問：這些支票的錢做何用？）我也
    不清楚，都是被告在開的，外面的事情我不清楚。（問：既
    然不清楚，為何要同意用妳的名義申請支票？）因為我跟被
    告是夫妻，我信任他，但我不知道後來會變成這樣等語（見
    本院卷第29至35頁）。鑑於證人丁○○當時與被告為夫妻關
    係，經營家庭共同生活，關係親密，基於信任，丁○○上揭
    證述其有同意以其名義向臺北富邦銀行申請支票帳戶，領回
    之空白支票均交由被告使用等語，洵與一般經驗法則相合，
    堪值採信。且依丁○○所述，於案發之前，其對於被告如何
    使用支票，顯然不曾過問，完全任由被告持真正印鑑章簽發
    支票使用，故被告主觀上認為丁○○自始有概括授權伊簽發
    支票，即不難理解。準此，被告辯稱丁○○有授權伊簽發系
    爭支票等語，尚非全然無據。雖系爭支票於96年2 月1 日經
    提示遭退票後，丁○○旋於翌日謊報票據遺失，有支票及退
    票理由單、遺失票據申報書、票據掛失止付通知書等影本各
    1 紙可稽（丁○○所涉誣告罪嫌，業經臺灣板橋地方法院檢
    察署檢察官以96年度偵字第7714號為職權不起訴處分確定）
    ，嗣於96年4 月24日檢察官偵訊時並稱：……我只有授權他
    （指被告）把支票用在店裡的事，沒有授權他做私人借貸的
    事情云云（見96年度偵字第7714號卷第21頁），惟顯係出於
    意圖規避自己應負票據責任之舉措，尚難採為不利於被告之
    認定。蓋依丁○○於本院審理時證述：（問：有無跟被告談
    過支票要如何使用？）沒有（見本院卷第39頁），足認丁○○當時係一般概括授權，不曾限定授權範圍；再觀諸其所述
    ：（問：那些之前有兌現而妳不知道的支票，有無授權被告
    開立？）應該是有授權。……（問：如果系爭支票有兌現，
    妳是否會認為沒有授權？）如果有兌現，我就不會去告被告
    ，我會認為有授權被告開票等語（見本院卷第33、34頁），
    益徵丁○○事後縱有否認曾經授權被告簽發系爭支票，純粹
    係因系爭支票因被告無力支付票款而退票所致。從而，依本
    院調查證據結果，認不能排除被告係於徵得丁○○之概括授
    權後，始以丁○○名義簽發系爭支票之可能性。公訴人所舉
    證據，未能將一般經驗上有利被告之合理情況逕予排除，洵
    不足為被告犯偽造有價證據罪之證明，自不能以推測或擬制
    之方法，為被告有罪之認定。
五、綜上所述，本件被告所辯尚堪採信，依公訴人所提全部證據
    ，不足為被告犯偽造有價證券罪之證明，仍有合理懷疑之存
    在，依「罪證有疑，利於被告」原則，不能僅以推測或擬制
    之方法，為被告有罪之認定。此外，復查無其他證據足資證
    明被告確有公訴人所指之犯行，揆諸首開說明，公訴人既不
    能證明被告犯罪，應依法為被告無罪之諭知，以昭審慎。
據上論斷，應依刑事訴訟法第301 條第1 項，判決如主文。
本件經檢察官謝岳龍到庭執行職務。
中    華    民    國    97    年    3     月    6     日
                  刑事第十五庭  審判長法  官  陳鴻清
                                      法  官  張兆光
                                      法  官  朱嘉川
以上正本證明與原本無異。
如不服本判決，應於判決送達後10日內，向本院提出上訴狀。
                                      書記官  陳聖儒
中    華    民    國    97    年    3     月    31    日


司法院資訊處製作；財團法人民間司法改革基金會備份。
